臺灣高等法院臺中分院民事判決　九十年度保險上易字第一○號
　　　上　訴　人　明台產物保險股份有限公司台中分公司
　　　法定代理人　丙○○
　　　訴訟代理人　丁○○
　　　法定代理人　乙○○
　　　訴訟代理人　甲○○
右當事人間給付保險金事件，上訴人對於中華民國九十年六月二十一日臺灣臺中地方
法院九十年保險字第一○號第一審判決提起上訴，本院判決如左：
      主      文
上訴駁回。
第二審訴訟費用由上訴人負擔。
      事實及理由
一、本件被上訴人於言詞辯論期日未到場，經核並無民事訴訟法第三百八十六條所列
    各款情形，爰依上訴人之聲請，由其一造辯論而為判決，合先敘明。
二、被上訴人主張：其於民國（以下同）八十八年五月間以訴外人黃信望為被保証員
    工與上訴人訂立員工誠實保證保險契約（以下稱系爭保險契約），保險金額為新
    台幣（以下同）一百五十萬元，自八十八年五月二十日零時起生效，嗣黃信望於
    八十八年六月十九日起至同年八月二十六日止，共侵占被上訴人貨款計一百零三
    萬四千二百元，依系爭保險契約約定，上訴人應賠償被上訴人百分之九十之損失
　　即九十三萬零七百八十元（被上訴人自負損失百分之十）等情，本於保險契約之
　　約定，求為命上訴人給付九十三萬零七百八十元，及加計自起訴狀繕本送達翌日
　　起之法定遲延利息與被上訴人之判決。
三、上訴人則以：訴外人黃信望之侵占行為係自八十八年五月十九日起，被上訴人於
    投保前可能已知黃信望有侵占公司貨款情事，欲藉保險補償其損失。且被上訴人
    未於事故發生五日內通知上訴人，上訴人依法解除契約而不負賠償責任。又依系
    爭保險契約條款第十一條之約定，被保險人如與有關員工有所折衷妥協或自行了
　　結者，上訴人對上述損失不負賠償責任，被上訴人已與訴外人黃信望和解，上訴
　　人自不負賠償責任。縱上訴人應負賠償責任，亦因被上訴人於八十八年六月五日
　　黃信望未繳回貨款，已知黃信望有不誠實行為，惟仍讓黃信望為連續收款之行為
　　，致使受損金額擴大，上訴人僅就被上訴人八十八年六月十日以前之損失負賠償
　　責任，即僅需負賠償四十一萬五千二百元而已，在此之後之損失，應由被上訴人
　　負責等語，資為抗辯。
四、被上訴人主張右揭事實，為上訴人所不爭執，且有保險契約書及本院八十九年度
    上易字第一四五五號刑事判決各一件為證（見原審卷七至十四頁），並經本院調
    取該刑事案偵審卷查核屬實，堪信為真實。
五、又被上訴人主張自八十八年八月間才知悉黃信望侵占貨款等語，惟為上訴人所否
    認，並抗辯以：被上訴人於八十八年六月五日即已知悉黃信望侵占貨款等詞。查
    ，證人黃信望證稱：「我在刑事判決所認定之時間擔任被上訴人送貨及收款之業
    務員（八十九年上易字第一四五五號），刑事時所敘述的是事實，貨款有的是用
    月結，有的是立即收款，之所以會侵占貨款，是因為當時經商失敗，才將客戶之
    貨款與自己所欠客戶的債務互抵，不管是以業務員或公司名義出貨，公司確實有
    約定一個月內要把貨款收回，但客戶有的還是收不回來」（見原審卷四七、四八
    頁）。「八十八年五月二十日至八月二十六日所收受之貨款，有部分有交付予被
    上訴人楠絢好實業有限公司，有部分未交付。未交付之金額如刑事判決書附表所
    載之金額。我向被上訴人拿貨後，即送給客戶，有部分款項並未交給公司，但有
    部分款項有交給公司，因此公司未發覺我有侵占公司款項。」「被上訴人發現我
    侵占時才解僱的」等語（見本院卷五一頁），足認黃信望並非自提貨後均未將貨
    款交付被上訴人，而係將其中部分交付被上訴人，部分予以侵占，以黃信望均有
　　陸續將部分向客戶收取之貨款抵充其前所侵占之款項，以掩飾其犯行，被上訴人
　　實難以立即發現黃信望侵占貨款，參以黃信望於八十八年九月始為被上訴人所解
　　僱（此經黃信望於偵查中所供明），亦即被上訴人發現黃信望侵占貨款才予以解
　　僱等情，應認被上訴人主張自八十八年八月間始知悉黃信望侵占貨款之事實為真
　　，被上訴人至八十八年八月間才發現黃信望侵占貨款，仍係於相當期限內發覺，
　　上訴人辯稱被上訴人自八十八年六月五日即已知悉黃信望侵占貨款，且其投保時
　　即已知悉被上訴人保險事故發生，並任令黃信望侵占貨款，致損害擴大云云，不
　　足採取。
六、保險法第五十八條規定：「要保人、被保險人或受益人，遇有保險人應負保險責
    任之事故發生，除本法另有規定或契約另有訂定外，應於知悉後五日內通知保險
    人。」第五十七條規定：「當事人之一方對於他方應通知之事項而怠於通知者，
　　除不可抗力之事故外，不問是否故意，他方得據為解除保險契約之原因。」第六
　　十三條規定「要保人或被保險人不於第五十八條，第五十九條第三項所規定之限
　　期內為通知者，對於保險人因此所受之損失，應負賠償責任。」從上開條文之規
　　定觀之，即可發現保險法第五十七條係通知義務違反之普通規定，保險法第六十
　　三條則係針對違反危險發生通知義務所設之特別規定，則違反保險事故發生通知
　　義務者，保險人僅得請求賠償因此而產生之損害，不得依保險法第五十七條規定
　　解除保險契約。因之，縱被上訴人未於知悉後五日通知上訴人，亦僅係保險人因
　　其未及時通知所造成之損害，由被保險人負賠償責任而已，不得解除契約。上訴
　　人以被上訴人未於保險事故發生五日內通知而解除契約云云，不足採取。
七、雖黃信望立切結書表明自八十九年十月起分期償還侵占之款項與被上訴人至全部
    償還為止（見原審卷五二頁），惟訴外人黃信望證稱於簽定切結書後，均未償還
　　款項與被上訴人。被上訴人顯受有損害，上訴人自應依系爭保險契約之約定賠償
　　。惟上訴人以兩造所簽定系爭保險契約特約條款第十一條：「本保險單承保範圍
　　內之損失，被保險人（即被上訴人）如與有關員工有所折衷妥協或自行了事者，
　　本公司（即上訴人）對上述損失不負賠償責任，但事先經本公司書面同意者，不
　　在此限。」之約定，主張免負賠償責任。惟依保險法第九十三條規定，保險人僅
　　得約定被保險人對於第三人就其責任所為之承認、和解或賠償，未經其參與者，
　　不受拘束。其立法目的，旨在防止被保險人因投保責任保險而任意為高額之和解
　　或賠償者，致增加保險人之負擔。本件依黃信望所立切結書，僅係表明自八十九
　　年十月起分期償還侵占之款項至全部償還為止而已，並未增加保險人即上訴人之
　　負擔，上訴人竟以該約定主張不負賠償責任，顯失公平。又依保險法第五十四條
　　之一規定：「保險契約中有左列情事之一，依訂約時情形顯失公平者，該部分之
　　約定無效：一、免除或減輕保險人依本法應負之義務者。二、使要保人、受益人
　　或被保險人拋棄或限制其依本法所享之權利者。三、加重要保人或被保險人之義
　　務者。四、其他於要保人、受益人或被保險人有重大不利益者。」，該條係八十
　　六年五月二十八日增訂公布施行，其立法理由為「於追求社會公平正義及實質契
　　約自由之理念，為免因定型化約款之某一約款之規定，使得契約當事人據以有權
　　利改變或逃避其應履行之義務。因此，若保險條款之內容和一般法律之規定有所
　　偏離，且依誠實信用原則對被保險人將產生不合理之不利時，其條款無效。」本
　　件黃信望立切結書，並未增加上訴人之負擔，為保險人之上訴人竟約定被保險人
　　對於第三人就其責任所為之和解，未經其參與者，其不負賠償責任，該項約定 ,
　　與保險法第九十三條規定有所偏離，顯係逃避其應履行之責，依誠實信用原則，
　　該項約定，對被保險人有重大不利益，依訂約情形，顯失公平，該項約定應屬無
　　效。上訴人引用該項約定主張不負賠償責任，亦不足取。
八、從而，被上訴人依保險契約之約定，請求上訴人給付保險金九十三萬零七百八十
    元及自起訴狀繕本送達翌日即九十年二月二十二日起至清償日止，按年息百分之
    五計算之利息，為有理由，應予准許。原審據此為被上訴人勝訴之判決，並准為
    假執行及免假執行之宣告，核無違誤，上訴意旨仍執前詞，指摘原判決不當，求
    予廢棄，為無理由，應駁回其上訴。
據上論結：本件上訴為無理由，依民事訴訟法第四百四十九條第一項、第七十八條、
第四百六十三條、第三百八十五條第一項前段，判決如主文。
中　　　華　　　民　　　國　　九十一　　年　　　四　　　月　　　十　　　日
~B1民事第六庭審判長法　官　饒鴻鵬
~B2　　　　　　　　法　官　陳繼先
~B3　　　　　　　　法　官　吳惠郁
右為正本係照原本作成。
不得上訴。
~B　　　　　　　  書記官　陳三軫
中　　　華　　　民　　　國　　九十一　　年　　　四　　　月　　 十八　　 日
                                                                        Ｈ
